【裁判字號】    95,交聲,218
【裁判日期】    951219
【裁判案由】    違反道路交通管理處罰條例聲明異議
【裁判全文】
臺灣基隆地方法院交通事件裁定         95年度交聲字第218號
移送機關    交通部公路總局臺北區監理所基隆監理站
異  議  人  丁○○
                    （現於基隆監獄基隆分監執行）
上列異議人即受處分人因違反道路交通管理處罰條例案件，對於
交通部公路總局臺北區監理所基隆監理站中華民國95年11月3日
所為之處分（原處分案號：基監字第裁42-C00000000號），聲明
異議，本院裁定如下：
    主  文
原處分撤銷。
丁○○不罰。
    理  由
一、原處分意旨略以：異議人即受處分人丁○○於民國95年8月
    21日凌晨3時30分許，駕駛車牌號碼CT-3917號自小客車，行
    經台二線萬里加油站前，因駕駛執照業經吊銷仍駕駛自小客
    車，為警當場掣單舉發，核無不合，爰依道路交通管理處罰
    條例第21條第1項第5款規定，裁處異議人罰鍰新臺幣10000
    元等語。
二、異議意旨則略以：異議人於前揭時、地，並無所指駕駛該自
    小客車，並出示身分證之事實，當時異議人是在上班，有當
    日上班簽到及公司同仁為證，當時確實是異議人姪女吳庭萱
    所駕駛（已於95年9月8日車禍死亡），此亦有搭載乘客丙○
    、李凱筠為證，是就上開裁決結果，異議人當難表示甘服，
    爰於法定期間提出異議，並求為撤銷原處分等語。
三、經查：
  (一)證人即取締員警乙○○到庭證稱：「我們那天是交通稽查勤
    務，這輛車被所長攔下，因駕駛人沒有駕照，所以請他靠邊
    停放，我要檢查證件時，她說她沒有帶駕照，我說有無帶駕
    照，她就拿身分證給我核對，我要填單舉發時，駕駛就拜託
    我說因為哥哥在金山酒醉怕出事，所以才臨時向別人借車要
    趕去金山接他哥哥，所以我說我就開妳未帶駕照就好，這時
    候他說他駕照已經被吊扣，希望我不開單子，因是我們所長
    要舉發她，我就說妳去拜託所長，我無權作主，後來她去向
    所長拜託，所長不同意，我就按照事實填單告發，當天我看
    到的是異議人丁○○及丙○，我有核對身分證與本人是否相
    同。」等語。又證人即帶班執行勤務之員警戊○○到庭證稱
    ：「我帶班與同仁執行防飆勤務，有乙○○、大鵬所兩位同
    仁，勤務分警戒、攔查，我是負責攔查，這部車速度蠻快，
    我將之攔停後，請當事人出示證件，他出示的是新式身分證
    ，車上有三人（包括駕駛），是駕駛出示證件，我拿到身分
    證後，指揮她到巡邏車前面，再加以核對無誤，因她的名字
    蠻特殊的，我將證件拿給乙○○，由乙○○依據證件告發取
    締，我有核對身分證的照片與本人是無誤，因從攔停到製單
    完成將近有20分鐘時間，因她們3人都有下車過來求情，然
    後我們依法告發，他的車速蠻快，又在我們準備收勤的前夕
    ，攔停後發現駕駛人年紀很輕，我拿證件確定她是否未滿18
    歲，她說她要趕著到金山去接她哥哥，因哥哥酒醉，我們查
    完後確定她滿18歲，所以肯定異議人是駕駛人。」等語。是
    以依二位證人所述，當時駕駛人是拿新身分證出來供其核對
    ，並查完後確定她滿18歲，且核對身分證的照片與本人無誤
    ，所看到駕駛人是異議人無誤，才據以填發告發單，因而認
    定異議人就是駕駛的人。
  (二)(1)惟據證人即與異議人同一公司上班之同事甲○○到庭證稱
    ：「我上早班，她（即異議人）上夜班，一班只有一個人，
    我接她的班，那天我是早上八點三十分接她的班，因為一班
    只有一個人，所以無法離開店裡。」，此與附卷之八月份歡
    樂遊藝場值班表相符，足見證人甲○○所證述，異議人當日
    即八月20日確實值夜班至翌日上午八時的班，而由證人甲○○接異議人的班無誤。(2)又據證人丙○到庭證稱：「當時這
    輛CT-3917號自小客車，是由吳庭萱所駕駛，我與吳庭萱是
    朋友關係，當天有在台二線萬里加油站被攔檢，她是報小姑
    丁○○的資料，她並未提出身分證，是用口頭說明資料，警
    察有搜車，有搜到吳庭萱母親的身分證，車上有三個人，我
    和吳庭萱還有一位李凱筠等」等語。又據同車證人李凱筠到
    庭證稱：「當時車上有丙○、我和吳庭萱共三人，駕駛確實
    是吳庭萱，警察取締時吳庭萱沒有出示身分證，警察是先搜
    車，搜到吳美麗的身分證，警察問吳美麗和她有何關係，她
    說吳美麗是她姐姐，警察問她是否有駕照，吳庭萱說有，但
    未帶證件，警察叫她念身分證或駕照號碼，警察問她叫什麼
    名字，吳庭萱說她是丁○○，之後警察查出來她的駕照已經
    被吊扣，警察說要開單，吳庭萱求警察不要開，警察叫她去
    問隊長，隊長說去問所長，所長才能決定，所長說要開單，
    因吳庭萱車速太快，所以沒有辦法不開她的單，我們就回到
    原來那邊，她說本來要拆大牌，後來通融不拆大牌，吳庭萱
    說是向她姐姐借的車，怕以後姐姐不借她的車。」等語。是
    以依二位證人所述，當時確實是吳庭萱所駕駛，駕駛人吳庭
    萱並未出示身分證，是警方依據駕駛人陳述身分證或駕照號
    碼據以填開告發單。(3)又據本院函查異議人丁○○是否已換
    發新式身分證，經查異議人迄今尚未換新式身分證，此有95
    年12月11日基暖戶貳字第0950003087號基隆市暖暖區戶政事
    務所函在卷可稽，足見證人戊○○所證述，異議人係出示新
    身分證供其核對，容有誤會，因當時駕駛人如為丁○○，應
    無出示新式身份證之可能。(4)而本件CT-3917號自小客車，
    車主是登記在吳美莉名義下，此有舉發違反道路交通管理事
    件通知單在卷可稽，而本院查詢異議人確實有一輛登記其名
    下之車牌號K8-6116號中華自小客車，此有車號查詢汽車車
    籍在卷可稽，足見異議人所辯，伊自己有車，沒有必要開姐
    姐的姊姊的車，尚非不合常情。(5)又依據台北縣政府警察局
    舉發違反道路交通管理事件通知單上收受通知聯者簽章之丁○○簽名，與異議人於本院2次調查訊問筆錄之簽名，其起
    筆、運筆及字體特徵均迥然不同，顯見並非同一人所簽署。
    而本件駕駛人吳庭萱確於95年9月8日死亡，此有法務部戶役
    政連結作業系統之戶籍資料在卷可稽，因而無法傳喚駕駛人
    吳庭萱供查證或核對，自以筆跡外觀作為判斷，應係非同一
    人所簽署。
  (三)按行政官署對於人民有所處罰，必須確實證明其違法之事實
    。倘不能確實證明違法事實之存在，其處罰即不能認為合法
    （行政法院39年判字第2號判例意旨參照）；又依行政訴訟
    法第136條準用民事訴訟法第277條規定，當事人主張有利於
    己之事實，就其事實負舉證責任；倘當事人就所主張之事實
    已為相當程度之舉證，其舉證責任始生轉換（即改由他造就
    反證事實負舉證責任）。而本件裁決事證，概未見原處分機
    關或舉發單位曾就此違規事實舉證其實，則原處分機關徒憑
    舉發違反道路交通管理事件通知單及台北縣政府警察局金山
    分局95年10月5日北縣警金交裁字第0950015590號函（即函
    覆異議人略以「攔查之CT-3917號自小客車，確實為異議人
    所駕駛，經核對出示之身分證無誤後，依違規事實舉發」等
    書面資料，即對異議人驟為裁罰，核其處分已屬不當。本案
    異議人既堅指其「非駕駛人」之違規事實，兼以證人戊○○
    所述，是憑異議人提出新式身分證簽發違規通知單，與本院
    函查資料並不相吻合，凡此種種合理可疑，亦未見原處分機
    關曾為如何實質之調查，則其逕為裁罰，自係更顯失據。按
    法院受理有關交通事件，「準用」關於刑事訴訟法之規定，
    道路交通管理處罰條例第89條定有明文；而所謂之「準用」
    ，乃就某事項所定之法規，於性質不相牴觸之範圍內，適用
    於其他事項之謂，即準用有其自然之限度（最高法院41年臺
    非字第47號判例意旨參照），是刑事訴訟法就犯罪證據有關
    之規定中（例如證據能力之相關規定），與屬行政秩序罰之
    交通違規裁罰本旨不合之部分，固不在準用之列；惟倘受處
    分人遭受舉發之交通違規事實，僅查有舉發違反道路交通管
    理事件通知單及裁決書等書面資料可資參佐，且其上所載之
    情節，亦顯與論理法則、經驗法則有悖，乃至與法院認定之
    事實不符者（刑事訴訟法第155條規定參照），殊無僅以「
    舉發乃公務員所為，具有公信力之公法上行為」、「舉發員
    警與受處分人間並無仇隙，舉發員警當無設詞攀誣之理」，
    抑「行政處分之公定力理論」，即認定受處分人確有舉發所
    指之交通違規事實。又依刑事訴訟法第154條第2項規定，犯
    罪事實應依證據認定之，無證據不得認定犯罪事實；而認定
    犯罪事實所憑之證據，雖不以直接證據為限，間接證據亦包
    括在內，然而無論直接證據或間接證據，其為訴訟上之證明
    ，須於通常一般之人均不致有所懷疑，而得確信其為真實之
    程度者，始得據為有罪之認定，倘其證明尚未達此一程度，
    仍有合理之懷疑存在而無從使事實審法院得有罪之確信時，
    即應由法院為諭知被告無罪之判決（最高法院76年度臺上字
    第4986號判例可資參照），此一原則，於法院審理行為人違
    反交通管理處罰條例案件時，當有其適用；易言之，法院於
    審理行為人違反道路交通管理處罰條例案件之際，倘已踐行
    調查證據之程序後，仍無法形成「行為人確有該當於道路交
    通管理處罰條例所列各該處罰構成要件事實」之確信時，即
    應依刑事訴訟法上「罪疑利益歸於被告（亦即，倘有懷疑則
    從被告之利益作解釋）」之證據法則，逕為對受處分人有利
    之認定。茲本案舉發情節既仍有如前所指之種種疑慮，兼以
    原處分機關亦不能就此提出合理說明，顯然俱未達到「通常
    一般之人均不致有所懷疑，而得確信其為真實」之程度，則
    本於「罪疑利益歸於被告（亦即，倘有懷疑則從被告之利益
    作解釋）」之證據法則，本院更應逕為對受處分人有利之認
    定，俾期提昇法院事後審查舉發交通違規處分之制度功能，
    暨交通主管機關提升取締交通違規技術及添購科技採證設備
    之誘因。
四、綜上，本案原處分機關徒憑台北縣政府警察局舉發違反道路
    交通管理事件通知單及台北縣政府警察局金山分局於95年10
    月5日北縣警金交裁字第0950015590號函等書面資料，即對
    異議人驟為裁罰，核其處分已屬不當。兼以本院在踐行完畢
    調查證據之程序以後，復尚無由形成「異議人確有該當於道
    路交通管理處罰條例所列該處罰構成要件事實」之確信，按
    諸首揭說明，自應逕為對異議人有利之推認，爰依法撤銷原
    處分，並另為異議人不罰之諭知。
五、據上論斷，應依道路交通案件處理辦法第20條前段，裁定如
    主文。
中    華    民    國    95    年    12    月    19    日
                  交通法庭法  官  陳伯厚
以上正本證明與原本無異。
對於本件裁定如有不服，應於收受送達後5日內，向本院提出抗
告書狀，敘述抗告之理由，抗告於臺灣高等法院。
中    華    民    國    95    年    12    月    19    日
                          書記官  明祖斌


司法院資訊處製作；財團法人民間司法改革基金會備份。
